【裁判字號】    96,簡上,44
【裁判日期】    970702
【裁判案由】    妨害婚姻
【裁判全文】
臺灣高雄地方法院刑事判決              96年度簡上字第44號
上  訴  人  臺灣高雄地方法院檢察署檢察官
上  訴  人  甲○○
即  被  告
選任辯護人  周振宇  律師
            林石猛  律師
            張清雄  律師
上  訴  人  丁○○
即  被  告
上列上訴人等因被告等妨害婚姻案件，不服本院高雄簡易庭民國
95年11月30日95年度簡字第7283號第一審判決（聲請簡易判決處
刑案號：95年度調偵字第898 號、95年度偵字第28821 號）提起
上訴，本院判決如下：
    主  文
原判決撤銷。
甲○○連續犯相姦罪，處有期徒刑肆月，如易科罰金，以銀元參
佰元即新臺幣玖佰元折算壹日。減為有期徒刑貳月，如易科罰金
，以銀元參佰元即新臺幣玖佰元折算壹日。
丁○○連續犯通姦罪，處有期徒刑參月，如易科罰金，以銀元參
佰元即新臺幣玖佰元折算壹日。減為有期徒刑壹月又拾伍日，如
易科罰金，以銀元參佰元即新臺幣玖佰元折算壹日。緩刑貳年。
    事  實
一、丁○○係己○○之夫，為有配偶之人，甲○○亦明知丁○○
    係己○○之夫，為有配偶之人。丁○○、甲○○竟分別基於
    通姦、相姦之概括犯意，自民國94年農曆年後某日起至94年
    9 月17日止，分別在高雄縣、市之汽車旅館等處，連續發生
    性行為約5 次。嗣於94年9 月17日上午11時37分許，丁○○
    又以所持用門號0000000000號之行動電話與甲○○所持用門
    號0000000000號之行動電話聯絡相約後，由丁○○駕駛車牌
    號碼9928-MB 號自用小客車搭載甲○○前往高雄市○○區○○街370 之1 號「德惠汽車旅館」125 號房發生性行為1 次
    後，事後為己○○發現，而丁○○、甲○○亦均向己○○坦
    承前揭犯行後，因而獲悉上情。
二、案經己○○訴由臺灣高雄地方法院檢察署檢察官偵查後，聲
    請以簡易判決處刑。
    理  由
壹、證據能力部分：
一、本件告訴人己○○提出之疑似被告丁○○與甲○○2 人在車
    號9928-MB 號自用小客車上之錄音光碟及其譯文，係告訴人
    委託不詳徵信社在前揭車輛上所裝置之錄音設備，於被告2
    人不知情之下，竊錄取得，為告訴人己○○所是認（本院(二)
    卷第30頁）。按人民有言論、祕密通訊之自由，此乃我國憲
    法第11條、第12條明文保障之基本權。因凡人類均有不欲被
    他人得知的思想，亦有僅傳達於特定人之言論，設若自己之
    思想言論、隨時隨地有被第三者祕密竊聽或錄音之虞，則無
    論在何處已無從真實表達其真實思想，似此情形，個人之思
    想表現自由將遭毀滅殆盡，人與人之間信賴關係亦將遭破壞
    ，而竊聽、竊錄之危險性亦原於此。復參以最高法院87年度
    台上字第4025號判決意旨亦謂刑事訴訟之手段應合法純潔、
    公平公正，以保障人權，倘證據之取得非依法定程序，而法
    院若容許該項證據作為認定犯罪事實之依據有害於公平正義
    時，因已違背憲法第8 條、第16條所示應依正當法律程序保
    障人身自由、貫徹訴訟基本權之行使及受公平審判權利之保
    障等旨意，自應排除其證據能力。雖憲法基本權之保護及刑
    事訴訟法證據取得相關規定，所誡命之對象乃國家，並非個
    人，關於私人取得證據之方法，刑事訴訟法固然未有規範，
    惟若法院將之採為裁判基礎而予使用，勢將構成對他方基本
    權之侵害。另觀諸我國現行刑法第239 條規定之通姦、相姦
    罪，乃最重本刑有期徒刑1 年以下之罪，其罪質尚非重大，
    且涉及者僅係私人間之對配偶之忠誠義務及家庭婚姻關係之
    保障，縱然該等犯行於實務上有採證不易之情，惟依憲法比
    例原則予以檢驗，兼及人權保障與公共利益之均衡維護以觀
    ，實不宜允許私人任以不法手段取得之對話錄音作為證據，
    若法院此際毫無條件援用私人違法取得竊聽、竊錄之對話內
    容，無異縱容、鼓勵徵信社及其他個人違法竊聽，恣意侵害
    他人私權領域。準此，本件錄音光碟乃係告訴人出於蒐證目
    的，委託徵信社人員於前揭車輛上在被告2 人不知情之情況
    下予以竊錄一節，已如前述，則本案前揭錄音光碟及其譯文
    當屬告訴人私自竊錄而違法取得之事實，已堪認定，揆諸前
    揭說明，告訴人提出之前揭錄音內容譯文固據本院當庭勘驗
    確與錄音光碟錄取之內容相符，然該對話錄音已難謂有證據
    能力，該錄音光碟及譯文，本院即不予採用。
二、卷附告訴人己○○另提出之其與被告丁○○在95年5 月8 日
    之對話錄音光碟及其譯文，雖經被告甲○○之辯護人以未經
    被告丁○○同意錄製為由而認無證據能力云云。然私人之錄
    音、錄影之行為所取得之證據，應受刑法第315 條之1 與通
    訊保障及監察法之規範，私人違反此規範所取得之證據，固
    應予排除，惟依通訊保障及監察法第29條第3 款之規定：「
    監察者為通訊之一方或已得通訊之一方事先同意，而非出於
    不法目的者，不罰」，通訊之一方非出於不法目的之錄音，
    所取得之證據，即無證據排除原則之適用（參見最高法院92
    年度台上字第2677號判決要旨），本件告訴人己○○所提出
    上開其本人與被告丁○○之對話錄音光碟及譯文，係由通訊
    之一方所錄製，且告訴人錄音之目的係為保護自身權益及蒐
    集證據，並非出於不法，揆諸前揭之規定，自無證據排除原
    則之適用。
三、按被告以外之人於偵查中向檢察官所為陳述，除顯有不可信
    之情況者外，得為證據，同法第159 條之1 第2 項定有明文
    。本件證人即同案被告丁○○於檢察官偵查中所為之陳述（
    見95調偵898 卷第35至40頁、95調偵28821 卷第11至16頁）
    ，業經丁○○以證人身份具結在案，有卷附證人結文在卷可
    稽（95調偵898 卷第42頁），且其未曾提及檢察官在偵查時
    有不法取供之情形，反對該項供述得具有證據能力，依上說
    明，其於偵查中之證言對被告甲○○而言自具有證據能力。
四、被告以外之人，於審判外之言詞或書面陳述，除法律有規定
    者外，不得作為證據，刑事訴訟法第159 條第1 項定有明文
    。本件卷附立書人丁○○之切結書、甲○○之切結書各1 份
    （95偵11470 卷第11頁、95他1399卷第4 頁），其上立書人
    「丁○○」、「甲○○」係被告丁○○、甲○○2 人親自簽
    名及捺印，為被告丁○○、甲○○2 人所不爭執（本院(二)卷
    第59、62頁），立書人丁○○之切結書就被告甲○○而言，
    係屬被告以外之人審判外之陳述，依上揭規定，應無證據能
    力。然立書人甲○○之切結書，就被告甲○○而言，係屬被
    告本身審判外陳述，並無上開證據排除法則之適用，應認有
    證據能力。至於立書人甲○○之切結書內容，業經本院審理
    時予以提示並告以要旨，且各經檢察官及被告丁○○等人表
    示意見。被告丁○○已知上述切結書乃傳聞證據，且未於言
    詞辯論終結前對該等切結書內容異議，依上開規定，是立書
    人甲○○之切結書內容對被告丁○○而言亦應具有證據能力
    。
貳、程序部分：
    按犯刑法第239 條之罪配偶縱容或宥恕者，不得告訴，雖為
    刑法第245 條第2 項定有明文。被告甲○○之辯護人雖於本
    院審理時辯稱本案依據立書人甲○○之切結書內容第2 點記
    載「離職後，不可再對老闆（指被告丁○○）有寄愉（應係
    覬覦之誤寫）之心，若經發現有不可告人之事，其妻將可提
    出任何與事實相□之告訴」等語，認告訴人己○○在請被告
    甲○○簽立該紙切結書時，已有宥恕之意云云。然觀諸上揭
    內容之記載，是要求被告甲○○在離職後，不可再對老闆（
    指被告丁○○）有覬覦之心，若遭發現，告訴人將對被告甲○○提出告訴，但對於先前被告甲○○與丁○○2 人間之相
    姦、通姦行為，並無隻字片語提及告訴人己○○已對被告甲○○表達宥恕之意，且證人己○○於本院亦具結證稱：伊本
    來就想要提出告訴，但是覺得證據有限，所以希望蒐集更多
    證據，當時伊僅知道甲○○與丁○○2 人間有姦情，但不知
    道到達什麼程度，害怕甲○○離職後又與丁○○繼續在一起
    ，所以才想要寫切結書等語（本院(二)卷第65頁），顯見告訴
    人要求被告甲○○簽立該紙切結書時，目的是希望蒐集更多
    證據，以便對被告甲○○、丁○○2 人提出本件告訴，從上
    揭內容之記載，尚無法遽認告訴人有何宥恕被告甲○○之意
    ，容先敘明。
參、實體判決理由部分：
一、訊據上訴人即被告甲○○固不否認其知悉丁○○為有配偶之
    人，0000000000號行動電話當時係其所持用，94年9 月17日
    上午11時35分丁○○曾以所持用00000000 00 號行動電話與
    其所持用0000000000號行動電話通聯，及在卷附切結書第2
    頁立書人上簽名及按捺指印等事實，然矢口否認有何前揭相
    姦犯行，辯稱：94年9 月17日當日伊都在辦公室，沒有與丁○○到德惠汽車旅館發生性行為，當初離職時所簽的切結書
    只有第2 頁交代離職交接的事，沒有第1 頁所記載提到與丁○○偷情上床的事。又94年間丁○○之前妻到公司換健保卡
    時，丁○○交代伊幫忙隱瞞，不要讓告訴人知道，嗣94年9
    月間，告訴人知道我幫丁○○隱瞞其前妻健保的事後，可能
    因此對我懷恨在心，所以才對我提出告訴云云。訊據上訴人
    即被告丁○○對於與甲○○通姦之事實則坦承不諱。經查：
  (一)被告丁○○、甲○○2 人自94年農曆年後開始，迄94年9 月
    17日止，在高雄縣、市汽車旅館發生多次性行為，及於94年
    9 月17日之後某日分別簽立卷附切結書予告訴人己○○等節
    ，業據證人即告訴人己○○於本院具結證稱：卷附丁○○、
    甲○○簽名的2 份切結書都是在遠合有限公司（下稱遠合公
    司）內寫的，由我事先寫好後，再請丁○○、甲○○簽名，
    甲○○當時也有向我抱歉，且向我說她知道怎麼做，我請她
    把公司的事情交接完後再離職等語（本院(二)卷第31至32頁）
    ，核與證人即同案被告丁○○於本院具結證稱：是在94年農
    曆年後開始與甲○○發生通姦行為，地點都在高雄縣、市的
    汽車旅館，最後1 次是在94年9 月17日，當天與甲○○約在
    自由路與同盟路口會合後，我開車帶她到德惠汽車旅館發生
    性行為，停留約1 個小時，另外卷附2 份切結書是事發後1
    個星期左右在遠合公司辦公室所寫，當天有告訴人、甲○○
    和我3 個人在場，當時甲○○是在我的桌上簽的，簽的時候
    是2 頁，在簽名之前她有先看過內容等語（本院(二)卷第21至
    26 頁） ，證人乙○○於本院具結證稱：高雄地檢署95調偵
    898 卷第15頁下方的字是伊根據德惠汽車旅館的登記資料所
    寫的傳真給檢察官，依據該汽車旅館的資料顯示車號
    9928-MB 的汽車確實有在94年9 月17日11時42分進入德惠汽
    車旅館125 號房休息，直到同日12時45分退房等語（本院(二)
    卷第28頁），及證人即警員丙○○於本院具結證稱：製作甲○○筆錄時有將卷附甲○○簽名之切結書提示給甲○○看，
    當時切結書共有2 張，當時甲○○沒有表示當時只有簽1 張
    等語（本院(二)卷第33至34頁）相符，復有卷附立書人甲○○
    之切結書1份 （95他1399卷第4 頁）、立書人丁○○之切結
    書1 份（95 偵11470卷第11頁）、告訴人己○○與被告丁○○之對話錄音及譯文（95調偵898 卷第18至24頁）、門號
    0000000000號行動電話94年9 月17日之通聯紀錄（95調偵
    711 卷第21頁）在卷可稽，核與被告丁○○之自白相符，被
    告丁○○之通姦犯行，及甲○○之相姦犯行，堪以認定。
  (二)被告甲○○雖辯稱：94年9 月17日當日伊都在辦公室，沒有
    與丁○○到德惠汽車旅館相姦云云。惟查，被告甲○○與證
    人丁○○於94年9 月17日上午11時37分許，先由證人丁○○
    以所持用門號0000000000號行動電話與被告甲○○所持用門
    號0000000000號行動電話聯絡後，相約在高雄市○○路與同
    盟路口會合後，再由證人丁○○駕駛車牌號碼9928-MB 自用
    小客車搭載被告甲○○於同日11時42分許進入德惠汽車旅館
    休息，並發生性行為後，在同日12時45分離開等節，業據證
    人丁○○於本院具結證述在卷，核與證人乙○○於本院之前
    揭證述內容相符，並有0000000000號行動電話之通聯紀錄可
    稽，被告甲○○空言否認，尚難逕予採信。又被告甲○○另
    辯稱：當時簽立切結書只有1 張，內容是關於離職交接的事
    ，沒有承認與丁○○相姦云云。經查，卷附立書人甲○○、
    丁○○之2 份切結書是在遠合公司辦公室內所簽，當時是由
    告訴人己○○先擬好，交給被告甲○○、丁○○看過內容後
    ，才由被告甲○○、丁○○2 人簽名，被告甲○○所簽的那
    份切結書當時就有2 頁等節，業據證人己○○、丁○○證述
    在卷（本院(二)卷第31至32、21至26頁），而被告甲○○亦不
    否認曾在證人己○○所寫得切結書上簽名及按捺指印（本院
    (二)卷第62頁），揆諸卷附立書人甲○○之切結書內容第1 頁
    標題為「切結書」，內容記載「本人甲○○與遠合有限公司
    之經理丁○○有超越主、雇之間正常關係，經常與老闆在上
    班時間到汽車旅館偷情上床，嚴正影響公司的運作…」等語
    及第1 、2 點內容，另第2 頁則記載第3 、4 點，及在最後
    立書人欄位置有甲○○之簽名及捺印，觀其內容除明白描述
    被告甲○○與丁○○間確有到汽車旅館發生偷情上床之關係
    外，第2 頁上方並無「切結書」之標示，且被告甲○○在警
    詢時，對於製作其筆錄之警員丙○○提示立書人甲○○之切
    結書2 頁令其辨識供述時，其並未向證人丙○○表示其所簽
    名的切結書有1 頁等情，業經證人丙○○證述在卷（本院(二)
    卷第34頁），足認被告甲○○辯稱當初所簽的切結書只有1
    頁，且未在切結書上向告訴人坦承與丁○○發生性關係云云
    ，顯不可採。被告甲○○另辯稱因為伊幫丁○○隱瞞其前妻
    將健保放在遠合公司的事遭告訴人發覺，所以告訴人才對伊
    懷恨在心，因而提出本件告訴云云。按被告甲○○上揭抗辯
    ，自警詢、偵訊及本院多次訊問，均未曾提出，係遲至本院
    最後1 次審判期日始為主張，所辯是否屬實，尚非無疑。再
    者，倘因被告甲○○對告訴人隱瞞該節情事，衡情告訴人在
    發覺後，頂多認為被告甲○○與丁○○在工作方面庶務上對
    其有所隱瞞，喪失對被告甲○○工作上之信任，而設法令其
    去職即可，殊無據此設詞構陷被告甲○○、丁○○2 人之理
    。
  (三)按告訴人、證人之陳述有部分前後不符，或相互間有所歧異
    時，究竟何者為可採，法院仍得本其自由心證予以斟酌，非
    謂一有不符或矛盾，即應認其全部均為不可採信；尤其關於
    行為動機、手段及結果等之細節方面，告訴人之指陳，難免
    故予誇大，證人之證言，有時亦有予渲染之可能；然其基本
    事實之陳述，若果與真實性無礙時，則仍非不得予以採信（
    最高法院74年台上1599號判例要旨參照）。本件告訴人己○○於警詢中指稱丁○○與甲○○2 人通姦之次數前後約20次
    等語（95他1399卷第18頁），雖與被告丁○○以證人身份，
    在檢察官偵訊時具結證稱與甲○○發生性關係約5 、6 次（
    95調偵898 卷第38頁），及於本院審理證稱應該有10次左右
    （本院(二)卷第21頁）不一，惟告訴人指述被告丁○○與甲○○發生性關係多次之基本事實，與證人丁○○所述相符，足
    認告訴人指稱被告二人發生性關係多次之事實，應足採信。
    至於被告二人發生性關係之次數，本院以採對被告丁○○、
    甲○○2 人最有利之次數計算，認被告丁○○、甲○○2 人
    於前揭期間內發生性關係之次數約5 次。
  (四)綜上，本件事證明確，被告甲○○、丁○○前揭相姦、通姦
    犯行，均堪認定。
二、論罪科刑部分
  (一)按被告丁○○明知本身係有配偶之人，仍與甲○○發生性行
    為，被告甲○○明知丁○○係有配偶之人，卻仍與之發生性
    行為，是核被告丁○○所為係犯刑法第239 條前段之通姦罪
    ，被告甲○○所為，則係犯刑法第239 條後段之相姦罪。按
    刑法第56條連續犯之規定，業為95年7 月1 日修正公布施行
    之刑法所刪除，此刪除雖非犯罪構成要件之變更，但顯已影
    響行為人刑罰之法律效果，自屬法律有所變更，而比較新、
    舊法結果，被告丁○○上開多次通姦、被告甲○○上開多次
    相姦犯行倘予分論併罰，顯較將之以連續犯論以一罪不利，
    是若該等犯行得依舊法論以連續犯時，自應依刑法第2 條第
    1 項前段規定，以舊法規定處斷。查本件被告丁○○先後5
    次通姦犯行、被告甲○○5 次相姦犯行，時間緊接，犯罪構
    成要件相同，顯係基於概括犯意為之，揆諸上開說明，應依
    修正前刑法第56條連續犯之規定論以一罪，並加重其刑。
  (二)原審以被告丁○○所為前開通姦犯行、被告甲○○所為上開
    相姦犯行，事證明確，均予以論罪科刑，固非無見，惟於原
    審判決後，中華民國96年罪犯減刑條例業於96年7 月16日施
    行，而被告丁○○、甲○○2 人所為上開犯行，合於該條例
    所定之減刑要件，原審未及審酌而予減刑，容有未合。是被
    告丁○○雖以原審未審酌伊自始坦承犯行，且原審判決後已
    與告訴人和解，告訴人亦原諒不再追究伊為由，被告甲○○
    則以其未為前開犯行為由，而檢察官則循告訴人之請求，以
    原審對被告甲○○量刑過輕為由，指摘原判決不當而分別提
    起上訴，雖均無理由，然原判決既有上開未合之處，自屬無
    可維持，應由本院撤銷改判之。
  (三)爰審酌被告丁○○明知本身為有配偶之人，為逞一時私欲，
    罔顧應對婚姻及配偶之忠誠義務，被告甲○○明知丁○○為
    有配偶之人，仍介入他人婚姻，與其發生性行為，所為均並
    無可取，然念及被告丁○○犯後據實坦承犯行，且原審判決
    後已與告訴人達成和解，有卷附和解書（本院(一)卷第6 頁）
    可稽，而告訴人並於本院審理時當庭表示原諒被告丁○○等
    語（本院(二)卷第70頁），及被告甲○○犯後矢口否認犯行，
    態度非佳，然念其等均無任何前科紀錄，有卷附被告2 人臺
    灣高等法院被告前案紀錄表在卷可按，素行尚可，復參以其
    等為前開犯行之時間等一切情狀，各量處如主文所示之刑，
    並分別諭知易科罰金之標準，以資懲儆。又被告2 人犯罪時
    間均於96年4 月24日以前，應依中華民國96年罪犯減刑條例
    ，減其宣告刑2 分之1 如主文所示，並分別諭知易科罰金之
    標準。本件被告2 人犯罪時之刑法第41條第1 項前段規定：
    「犯最重本刑為5 年以下有期徒刑以下之刑之罪，而受6個
    月以下有期徒刑或拘役之宣告，因身體、教育、職業、家庭
    之關係或其他正當事由，執行顯有困難者，得以1 元以上3
    元以下折算一日，易科罰金」，又被告2 人行為時之易科罰
    金折算標準，修正前之罰金罰鍰提高標準條例第2 條（現已
    刪除）規定，就其原定數額提高為100 倍折算1 日，則本件
    被告行為時之易科罰金折算標準，應以銀元100 元以上30 0
    元以下折算1 日，經換算為新臺幣後，應以新臺幣300 元以
    上900 元以下折算1 日。惟95年7 月1 日修正公布施行之刑
    法第41條第1 項前段則規定：「犯最重本刑為5 年以下有期
    徒刑以下之刑之罪，而受6 個月以下有期徒刑或拘役之宣告
    者，得以新臺幣1000元、2000元或3000元折算1 日，易科罰
    金」，比較修正前後之易科罰金折算標準，修正後之規定較
    不利於被告2 人，故應依刑法第2 條第1 項前段，適用被告
    2 人行為時即修正前之規定，就被告2 人上開宣告之刑及減
    刑後之刑，分別定其易科罰金之折算標準，且為免與刑法第
    41條第1 項修正施行後所定易科罰金折算標準改採新臺幣計
    算產生混淆起見，另引用現行法規所定貨幣單位折算新臺幣
    條例第2 條，明定折算新臺幣之數額，以資明確。
  (四)末查，被告丁○○前未曾受有期徒刑以上刑之宣告，素行尚
    可，有臺灣高等法院被告前案紀錄表可稽，其因一時私欲，
    而為本件犯行，犯後復能坦認全部犯行，態度尚稱良好，且
    已與告訴人達成和解，顯見悔意，告訴人並已當庭表示願意
    原諒，業如前述，茲念其僅因一時失慮，致罹刑章，其經此
    偵、審教訓後，應知所警惕，信無再犯之虞，是本院認對被
    告丁○○所宣告之刑以暫不執行為適當，爰依刑法第74條第
    1 項第1 款之規定，併予諭知緩刑2 年，以啟自新。
據上論斷，應依刑事訴訟法第455 條之1 第1 項、第3 項、第
369 條第1 項前段、第364 條、第299 條第1 項前段，刑法第2
條第1 項前段、第239 條，修正前刑法第56條、第41條第1 項前
段、第74條第1 項第1 款，中華民國96年罪犯減刑條例第2 條第
1 項第3 款、第7 條，修正前罰金罰鍰提高標準條例第2 條，現
行法規所定貨幣單位折算新臺幣條例第2 條，判決如主文。
本案經檢察官戊○○到庭執行職務。
中    華    民    國    97    年    7     月     2    日
                  刑事第八庭    審判長法  官 李璧君
                                      法  官 陳振嘉
                                      法  官 曾仁勇
以上正本證明與原本無異。
不得上訴。
中    華    民    國    97    年    7     月     2    日
                                      書記官 王治華
附錄本判決論罪之法條：
刑法第239 條
有配偶而與人通姦者，處1 年以下有期徒刑。其相姦者亦同。


司法院資訊處製作；財團法人民間司法改革基金會備份。
